【裁判字號】    99,家抗,8
【裁判日期】    990128
【裁判案由】    選任遺產管理人
【裁判全文】
臺灣臺南地方法院民事裁定              99年度家抗字第8號
抗  告  人  財政部國有財產局臺灣南區辦事處臺南分處
法定代理人  乙○○
相  對  人  臺南縣玉井鄉農會
法定代理人  甲○○
上列抗告人因與相對人間就被繼承人陳文炎選任遺產管理人事件
，對於中華民國98年12月22日本院98年度司財管字第22號裁定提
起抗告，本院裁定如下：
    主      文
抗告駁回。
抗告程序費用新臺幣壹仟元由抗告人負擔。
    理      由
一、按先順序繼承人均拋棄其繼承權時，由次順序之繼承人繼承
    ；其次順序繼承人有無不明或第四順序之繼承人均拋棄其繼
    承權者，準用關於無人承認繼承之規定；又繼承開始時，繼
    承人之有無不明者，由親屬會議於一個月內選定遺產管理人
    ，並將繼承開始及選定遺產管理人之事由，向法院報明；第
    1178條所定之期限屆滿，無繼承人承認繼承時，其遺產於清
    償債權，並交付遺贈物後，如有賸餘，歸屬國庫；無親屬會
    議或親屬會議未於第1177條所定期限內選定遺產管理人者，
    利害關係人，得聲請法院選任遺產管理人，並由法院依前項
    規定為公示催告，民法第1176條第6項、第1177條、第1185
    條及第1178條第2項分別定有明文。
二、本件相對人（即原審聲請人）於原審法院聲請意旨略以：被
    繼承人陳文炎（男，民國○○年○○月○○日生，身分證統一編號
    ：Ｚ000000000號，98年6月10日死亡，生前最後住所：臺南
    縣玉井鄉層林村10鄰層林120號）於97年9月5日簽立借據，
    借款新臺幣（下同）25萬元正，系爭借款除獲償本金37,503
    元及自98年6月5日起算之利息外，餘欠本金212,497元及自
    98年6月6日起算之利息迄未清償。被繼承人陳文炎於98年6
    月10日死亡，繼承人已全部辦理拋棄繼承。茲因被繼承人有
    遺產可供執行，然被繼承人陳文炎現無民法第1138條所列之
    法定繼承人，且其親屬亦未依同法第1177條選任遺產管理人
    ，得由利害關係人聲請法院選任之；為此相對人狀請鈞院鑒
    核，選任被繼承人之遺產管理人等語。
三、原審法院裁定略以：被繼承人陳文炎死亡後，其法定繼承人
    皆已依法拋棄繼承權經本院准予備查，且未準用民法第1177
    條之規定選定遺產管理人，而被繼承人陳文炎為相對人之債
    務人，相對人以利害關係人之身分聲請選任被繼承人陳文炎
    之遺產管理人，核與上開規定並無不合，應予准許。又本件
    經原審函詢被繼承人陳文炎原繼承人即父母陳照明、陳王玉
    蘭；兄弟姐妹陳文輝、陳文榮、陳翊華等有無擔任被繼承人
    陳文炎之遺產管理人之意願，然上開相關人等均未回覆原審
    ，足徵被繼承人陳文炎之原繼承人對被繼承人陳文炎遺產之
    處置已漠不關心；又查被繼承人陳文炎之遺產，倘無人承認
    繼承時，將於清償債權，交付遺贈物後，歸屬國庫，為使被
    繼承人陳文炎遺產之處置順利進行，原審認選任財政部國有
    財產局臺灣南區辦事處臺南分處為被繼承人陳文炎之遺產管
    理人為適當。
四、抗告意旨略以：
（一）按司法院74年10月15日（74）院台廳一字第05786號函示
      「嗣後各地方法院受理有關無人承認繼承遺產管理事件時
      ，……因此類拋棄繼承事件，多屬遺債大於遺產，形同破
      產，儘量避免選任國有財產局為遺產管理人。」，以及本
      局91年2月27日台財局接字第0910004982號函轉司法院秘
      書長90年12月20日（90）秘台廳民一字第30224號函示「
      檢送司法院秘書長90年12月20日（90)秘臺廳民一字第302
      24號函影本乙份，司法院秘書長已轉知臺灣高等法院等，
      請各法院受理有關無人承認繼承遺產作業要點及該院74年
      10月15日（74）院臺廳一字第05786號函辦理」。
（二）查抗告人於98年12月28日接獲本院98年司財管字第22號民
      事裁定，選任為被繼承人陳文炎之遺產管理人。經細閱該
      民事裁定理由欄第二項之記載「…債務人陳文炎已於98年
      6月10日死亡，其全體法定繼承人均已拋棄繼承，而聲請
      人為保債權權益，爰聲請鈞院依法選任遺產管理人等語。
      …」衡諸一般常情，被繼承人陳文炎之法定繼承人之所以
      聲明拋棄繼承，不外乎被繼承人之遺債大於遺產，有破產
      之虞。審究本案，被繼承人陳文炎皆已聲明拋棄繼承，足
      見被繼承人陳君之遺債大於遺產，再者，人性戀財，若被
      繼承人所遺留之財產，於清償債務後仍有剩餘，其繼承人
      豈有拋棄繼承之理？因之被繼承人陳君即可能屬於遺債大
      於遺產，有破產之虞。此類遺債大於遺產案件，已無多餘
      財產可歸屬國有，其遺產管理人之主要職責僅為配合債權
      人及法院之查封、拍賣程序，以完成被繼承人債務之清償
      ，類此案件，並非得由專司管理國家財產之相關機關擔任
      遺產管理人，亦可選任律師或民間公正人士等擔任遺產管
      理人；再者，遺產不足清償遺債之案件亦得依法聲請進入
      破產程序，其由法院選任律師或社會公正人士等擔任破產
      管理人，是遺債大於遺產之指定遺產管理人事件，選任律
      師或社會公正人士為其遺產管理人，更能彰顯其清償債務
      之本意。
（三）次查，抗告人因係國庫之財產管理機關，而國庫對於無人
      承認繼承之遺產向有期待權。而以被繼承人陳文炎遺債大
      於遺產之情形，遺產管理程序終結時已無遺產可收歸國有
      ，則選任抗告人為遺產管理人間所耗費之人力、時間實難
      以金錢衡量；且管理期間所需之花費亦由國庫代為墊付，
      不僅國庫利益受損，更甚者，豈非造成浪費國家資源於少
      數特定人之不公現象。
（四）末查，民法第1179條亦明文規定，拋棄繼承之繼承人並非
      不可擔任遺產管理人，而被繼承人之配偶、子女或其他最
      近親屬較清楚被繼承人之遺產、債權債務關係，就該其債
      務必較抗告人明瞭，如由其擔任遺產管理人亦能收事半功
      倍之效。是類此拋棄繼承之遺產管理案件，實應以被繼承
      人之配偶、子女、其他最近親屬或律師等社會公正人士為
      遺產管理人，更能加速遺產之清查與處理等語。
五、經查：
（一）本件相對人聲請之前開事實，業據提出農業發展基金貸款
      借據、農業發展基金貸款約定書、被繼承人陳文炎除戶謄
      本、本院98年10月16日南院龍家儒98年度繼字第1672號准
      予備查通知函（以上均為影本）等資料附於原審卷可稽，
      復經本院依職權調取98年度繼字第1672號拋棄繼承卷宗核
      閱綦詳，堪信為真實。查被繼承人之繼承人均已聲明拋棄
      繼承權，又未準用民法第1177條規定選定遺產管理人，而
      相對人基於對於被繼承人之借款債權，而以利害關係人身
      分聲請選任被繼承人之遺產管理人，自屬合法，應予准許
      。
（二）又抗告人所引之司法院前述函示，僅謂儘量避免選任抗告
      人為遺產管理人，並非謂不得選任其為遺產管理人，對於
      法院亦無拘束力。且參之被繼承人生前之遺產、債權債務
      關係，抗告人得依其他方式獲悉或取得，於其管理遺產上
      並無困難，而上開資料其配偶、子女或其他最近親屬未必
      最為知悉，且被繼承人之全體繼承人拋棄繼承，已無利害
      關係，如選定其等擔任遺產管理人，難期其將來執行職務
      能克盡職守，公正客觀，以善盡管理人之職務，為期公正
      ，實不宜選任彼等為遺產管理人。
（三）再者，被繼承人之遺產，於遺產管理人完成清償債權並交
      付遺贈物等清算程序前，是否有賸餘，尚無從知悉。而依
      上述說明，各順序之繼承人均拋棄繼承者，其剩餘財產歸
      屬國庫，而抗告人為國庫之綜理機關，為國有財產法第9
      條第2項所明定，其備有財產管理之專才，雖其經費支出
      屬國家資源，但保護無人繼承財產之債權人之權利，亦屬
      政府之義務，故於遺產管理人指定之實際運作，選任國有
      財產局為遺產管理人，並無不當。
（四）綜上所述，原審法院據此選任抗告人為被繼承人之遺產管
      理人，經核並無不合，抗告意旨復未述明原裁定選任其為
      被繼承人之遺產管理人有何違法或其他不當之處，其提起
      抗告，聲明廢棄原裁定，非有理由。
六、據上論結，本件抗告為無理由，爰依非訟事件法第21條第2
    項、第24條第1項、第46條，民事訴訟法第495條之1第1項、
    第449條第1項、第95條、第78條，裁定如主文。
中    華    民    國    99    年    1     月    28    日
                    家事法庭    審判長法  官  李杭倫
                                      法  官  鄭彩鳳
                                      法  官  楊佳祥
上為正本係照原本作成。
抗告人如不服本裁定，僅得於收受本裁定正本送達後10日內以適
用法規顯有錯誤為理由，向本院提出再抗告狀（須附繕本1份及
繳納再抗告裁判費新台幣1000元）。
中    華    民    國    99    年    1     月    28    日
                                      書記官   葉芳如


司法院資訊處製作；財團法人民間司法改革基金會備份。
